【裁判字號】    90,上訴,745
【裁判日期】    900614
【裁判案由】    違反臺灣地區與大陸地區人民關係條例等
【裁判全文】
臺灣高等法院刑事判決                              九十年度上訴字第七四五號
    上  訴  人
    即  被  告  己○○
                丁○○
    共      同
    選任辯護人  陳恂如
右上訴人因違反臺灣地區與大陸地區人民關係條例等案件，不服臺灣板橋地方法院八
十九年度訴字第一七六一號，中華民國八十九年十二月七日第一審判決（起訴案號：
臺灣板橋地方法院檢察署八十八年度偵字第二五○○六號、第二六一七一號）提起上
訴，本院判決如左：
    主  文
原判決關於己○○、丁○○部分撤銷。
己○○、丁○○均無罪
    理  由
一、公訴意旨略以：甲○○（已據原審判處罰金新臺幣二十六萬元，上訴本院後撤回
    上訴確定）明知被告己○○、丁○○分別患有全身性紅斑性狼瘡及雙腿小兒麻痺
    ，與己○○、丁○○共同意圖營利，並基於行使使公務員登載不實結婚戶籍登記
    之概括犯意，明知林齊良、葉祖華係大陸地區人民，未經許可不得入境臺灣地區
    ，竟於八十八年八、九月間，由己○○、丁○○二人充當結婚人頭，以使大陸地
    區男子林齊良、葉祖華得以探親為由而申請入境來臺打工賺錢，並協議己○○、
    丁○○於結婚後可得前金新臺幣（下同）五萬元，待申請大陸地區男子林齊良、
    葉祖華來台後，可再得八萬元之佣金圖利，雙方毋庸履行同居義務，大陸人民在
    臺工作及住處則由甲○○另外安排。甲○○乃於八十八年九月間，提供食宿、機
    票等費用，帶同前往大陸福州市，安排欲來臺工作之大陸男子林齊良、葉祖華與
    之辦理假結婚事宜，並分別於八十八年九月二十二日、同年九月八日辦妥結婚登
    記，甲○○旋交付二人前金各五萬元。己○○、丁○○返臺後，復分別持大陸地
    區「福州市人民政府」所出具之結婚證明書，向中和戶政事務所、臺北市大同區
    戶政事務所辦理彼等與林齊良、葉祖華之結婚戶籍登記，使該管公務員將此不實
    結婚事項登載於其職務上所掌之公文書即戶籍登記簿、戶口名簿、己○○、丁○○二人之身分證上，二人復分別持以向內政部警政署入出境管理局申請大陸地區
    男子林齊良、葉祖華以探親名義來臺而行使之，足生損生損害於戶政機關戶籍管
    理之正確性。因認被告涉犯臺灣地區與大陸地區人民關係條例第七十九條第一項
    、刑法第二百十六條、第二百十四條之罪嫌。
二、上訴人即被告己○○、丁○○並不否認有與共同被告甲○○於前揭時間同赴大陸
    地區，與甲○○所介紹之大陸地區人民林齊良、葉祖華結婚，並據以向管轄之戶
    政機關辦理結婚登記之事實，惟堅詞否認有右開被訴之犯行，一致辯稱：上訴人
    二人均係真結婚，渠等警訊中自白係因警員之威脅、利誘而為，並且警員不等伊
    二人看完筆錄，警員即叫其簽名，否認警訊筆錄之真正，又上訴人丁○○與葉袓
    華，己○○與林齊良之婚姻具形式暨實質上之真正要件，有丁○○夫妻二人照片
    、電話通聯紀錄、己○○之家人可證。共同被告甲○○於原審亦稱「：但大陸人
    林華安（葉袓華的姐夫）沒有依約定給我佣金，所以我就沒有再插手後續事宜」
    ，足見甲○○只是陪同上訴人至大陸，介紹當地人給其二人認識，後續發生之婚
    姻，是否真假，甲○○之供詞顯不足為上訴人不利之憑證，上訴人己○○實因所
    罹紅斑性狠瘡病症加劇，而希望夫婿來台照顧，甲○○陪同上訴人赴大陸之費用
    ，悉由上訴人支付等語。經核公訴人認上訴人等上開犯行，係以渠等於警訊之自
    白及共同被告甲○○之供述為據。
三、按被告之自白係屬供述證據，本身極易受供述環境、供述者主觀意思等因素影響
    ，為保持被告自白之任意性，尤其為擔保警訊筆錄審判外陳述之真正，及憲法保
    障人權之明文意旨，以符合正當法律程序原則，刑事訴訟法特於八十六年十二月
    十九日增訂第一百條之一及第一百條之二，規定司法警察官或司法警察詢問犯罪
    嫌疑人，除有急迫情況且經記明筆錄者外，應全程連續錄音；必要時，並應全程
    錄影。筆錄內所載之被告陳述與錄音或錄影之內容不符者，除有急迫情況且經記
    明筆錄而未錄音、錄影之情形外，其不符之部分，不得作為證據。故遇有被告抗
    辯其未有如訊問筆錄所載之陳述時，應先調取該訊問過程之錄音或錄影帶，加以
    勘驗，以判斷該筆錄所載被告之陳述得否作為證據。如警察局未錄音或錄影而無
    錄音或錄影帶足供核對，除該警局筆錄已記載當時有何急迫情況而未能錄音或錄
    影外，則犯罪嫌疑人是否曾為上開陳述，即非無疑，必須查有補強證據足以擔保
    該警訊筆錄所載確與事實相符，否則尚難遽採該警訊筆錄所載之陳述作為論罪之
    基礎。又現行刑事訴訟法下，共同被告所為不利於己之陳述，其證明力並非可任
    由法院依自由心證主義之原則，自由判斷，而受相當之限制，有證據法定主義之
    味道，即尚須有其他必要之補強證據，以補足其自白之證明力，始得採為被告斷
    罪資料。
四、卷查，上訴人己○○、丁○○於警訊時固分別供稱：「我（即己○○）是經由台
    灣女子甲○○：：介紹此假結婚案，甲○○見我是殘障（全身性紅斑性狼瘡）且
    經濟拮据，遂提及可介紹大陸男子和我假結婚（不需履行夫妻同居義務），和林
    齊良之婚姻取得結婚證書後，即由甲○○支付我前金伍萬元，另待我申請林齊良
    入境來台後再付餘款捌萬元，總計整個假結婚案我可取得壹拾參萬元。：前金伍
    萬元我已收到。我於八十八年九月二十二日在福建省福州市取得結婚證書。沒有
    公開儀式：：」（見二五○○六號偵查卷第二八頁）；「我（即丁○○）是經由
    台灣人民甲○○：：介紹此假結婚案：：甲○○見我是殘障（雙腿小兒麻痺）且
    經濟拮据，遂向我主動提及可介紹大陸男子和我假結婚：：言明和葉袓華之婚姻
    取得結婚證書後，即由甲○○支付我前金伍萬元，另待我申請葉袓華入境來台後
    再付餘款捌萬元，總計整個假結婚案我可以收得壹拾參萬元。：：前金伍萬元我
    已收到。我於八十八年九月八日在福建省福州市取得結婚證書：」（見同上偵查
    卷第三一頁）。然查，上訴人等於檢察官第一次偵查時即否認警訊筆錄所載上情
    與事實不符，並於本院為警訊之自白非出於任意性置辯。己○○就檢察官詢以「
    何以在警訊中供稱與林齊良是辦理假結婚？」，據答稱：「當初我是說真結婚，
    警員如此寫我也沒辦法」；丁○○就檢察官訊問「警訊中陳述實在否？」，則答
    稱「因為我講警察都不相信，我是真的結婚」（見同上偵查卷第一一二頁反面第
    二、三行；第一○九頁第二、三行）。證人即製作上訴人等警局筆錄之員警子○○、乙○○固均證稱上訴人等筆錄之製作係採取先與之聊天，再以一問一答方式
    記錄而成，有全程錄音等語（見本院卷第二○九至二一一頁）。惟本院據此向臺
    北縣警察局中和分局函調上訴人等之警訊錄音帶時，則據復稱：經調閱該案卷宗
    ，發現並無己○○及丁○○等兩人之警訊錄音帶。有該局九十年五月二十二日九
    十北警中刑銘字第一五三六四號函可參（見本院卷第二四○頁）。遍查偵查及原
    審全卷均無該等錄音帶，則證人子○○、乙○○所稱有錄音乙節，即非實在。
    又該等警局筆錄亦未記載當時有何急迫情況而未能錄音，則本案此部分警訊筆錄
    之作成程序已有違上開強制規定而難謂合法。
五、共同被告甲○○固於警訊中供稱有如公訴意旨所指仲介上訴人己○○、丁○○與
    大陸地區男子林齊良、葉祖華假結婚之事實，惟上訴人等在檢察官第一次偵查時
    即否認有假結婚情事，除據己○○陳稱：「丁○○（與葉祖華）是真結婚」，丁○○亦稱：「己○○（與林齊良）是真結婚，他們感情很好」（見二五○○六號
    偵查卷第一一二頁第三、四行；第一一一頁第三、行），均互指對方所為之結婚
    為真正等情不移外，己○○並稱：「我跟林齊良在大陸結婚，我們有發生性關係
    」「（林齊良）是甲○○介紹認識的，她說因為我單身，她有在幫忙做（與）大
    陸人士結婚，可以看看，中意再結婚。她在做假結婚，但她表示如果是真的就更
    好，她表示叫我先去看看」「宋女有提過（假結婚將付我三萬元），但是我表示
    希望做真的，宋女未給我錢」「她說假結婚就不需履行同居義務，但我表示我要
    做真的」（見同上偵查卷第一一一頁反面、一一二頁正反面）；丁○○供稱：「
    是真的結婚，葉祖華有付給聘金五萬元」「葉祖華是甲○○介紹的，他說葉某很
    好」「（何以警訊中供稱甲○○給付你五萬，等葉祖華來台她再支付餘款八萬元
    ？）當初宋女是有告訴我假結婚是如此辦理，但我是真的想與葉祖華結婚，：」
    「剛開始她也是叫我們（即丁○○、己○○二人）辦假結婚，如果真的更好，如
    果不喜歡就當成旅遊」「不是怕報復坦護甲○○」（見同上偵查卷第一○九頁反
    面、一一○頁、一一一頁）等各語。依此情形，並參酌共同被告甲○○及經宋女
    之仲介而辦理假結婚之丑○○（原為甲○○之配偶）、金紅心等人在警局之供述
    （見同上偵查卷第六至十八頁），甲○○雖有仲介大陸地區與臺灣地區人士辦理
    假結婚，從中牟利之舉，但亦有從中媒介兩岸男女真結婚之情形，此經共同被告
    甲○○在檢察官第一次偵查中，就所訊「是否專辦兩案人民假結婚？」即明白供
    稱：「我只辦丑○○一對，至於己○○及丁○○則不是我辦的，我只介紹她們到
    大陸」（見同上偵查卷第八二頁反面），繼而更稱：「（丁○○、己○○）是我
    介紹，當時約定如果是真的結婚，他們要給我媒人錢，但是如果是假結婚，我要
    帶（代）大陸人轉交費用，我其中並會抽三、四萬元，至於他們二對是否真假結
    婚我即未參予」（見同上偵查卷第一二六頁反面）等語綦詳，共同被告甲○○既
    向上訴人等陳稱可媒介與大陸地區人士真結婚，此部分就與上訴人等前往大陸地
    區之認知所為之供述相同，且甲○○復無法明確指證上訴人等與前揭大陸地區人
    士所為之結婚為假，則上訴人等自檢察官偵查以迄本院審理時迭稱渠等確有結婚
    之真意，即非不可採信，並不能僅因共同被告甲○○有仲介其他假結婚之案例即
    遽以全盤否定，共同被告甲○○前揭所為與此不同而不利於上訴人等之供述，既
    有瑕疵復無補強證據資為擔保真正，自無足取。
六、上訴人等既否認警局筆錄之真正，又因警局未錄音而無錄音帶足供核對，該警局
    筆錄亦未記載當時有何急迫情況而未能錄音，參之共同被告甲○○所為不利於上
    訴人等之供述又存有瑕疵，此項瑕疵且無證據足以排除，依上說明，則該警訊筆
    錄所載即難認與事實相符而得憑採。又共同被告丑○○所稱甲○○仲介上訴人等
    假結婚云云，自亦與事實不符。再者，上訴人等主張渠等確有結婚真意，除如前
    述外，並舉證人壬○○（己○○之母）、庚○○（己○○之子）、丙○○、戊○○（丁○○之姊）、癸○○、辛○○（均丁○○之友）到庭證實在卷（見本院一
    七七、一七八頁），及提出己○○以（○二）00000000電話與林齊良家
    中000000000000號，或工作場所000000000000號電話
    ；丁○○以0000000000號行動電話與葉祖華家裡000000000
    000號，或上班地方000000000000號電話之話費收據、通聯紀錄
    等件，暨丁○○與葉祖華之生活照、往來書信為證。稽之上開事證，上訴人等各
    與林齊良、葉祖華間往來頻繁，上訴人等如並無結婚之意，衡情應不致如此。上
    訴人己○○、張美玲雖均為肢障人士，但分別在亞東醫院（板橋）、台北市立中
    興醫院任職，皆有正當職業，丁○○甚至當選第五屆亞太地區十大「炬光優秀青
    年」，榮獲前總統李登輝召見，名下有不動產及銀行存款，凡此有照片、權狀及
    銀行存款簿可徵（見本院卷第一一五至一六二頁），誠屬殘而不廢，並非不事生
    產之人，殆可確定。上訴人等經濟生活無慮，應無區區為數萬元而甘冒犯法之動
    機可言。上訴人等原均各有婚配而離婚，茲本件結婚對象之年齡雖都小於上訴人
    等或將近十載之「老少配」，上訴人等則陳稱因肢障而有此需要，此或係如證人
    乙○○證稱本案是內政部警政署入出境管理局以公文交辦之原因之一（上訴人等
    亦同此說法），就大陸地區人士及人蛇而言，或有可能利用急於結婚者之意以矇
    騙方式遂行其非法入境來台之目的，惟就本案而言，上訴人等所辯渠等有結婚之
    真意乙節既可採信如前述，縱認有被利用之懷疑，上訴人等既不知情自亦無犯罪
    之故意可言。
七、此外，又查無其他積極證據足資認定上訴人等有如起訴書所指之犯行，自屬犯罪
    不能證明。原審失察，遽為上訴人等有罪之判決，洵有未洽。上訴人等上訴據以
    指摘原判決此部分不當，為有理由，應由本院將此撤銷改判，諭知上訴人等無罪
    之判決。
據上論斷，應依刑事訴訟法第三百六十九條第一項前段、第三百六十四條、第三百零
一條第一項，判決如主文。
本案經檢察官賴俊雄到庭執行職務。
中      華      民      國    九十      年      六      月     十四     日
                              臺灣高等法院刑事第二十三庭
                                  審判長法  官  黃  瑞  華
                                        法  官  宋      祺
            法  官  吳      燦
右正本證明與原本無異。
如不服本判決應於收受送達後十日內向本院提出上訴書狀，其未敘述上訴之理由者並
得於提起上訴後十日內向本院補提理由書（均須按他造當事人之人數附繕本）。
                                        書記官  陳  靜  姿
中      華      民      國    九十      年      六      月     十四     日


司法院資訊處製作；財團法人民間司法改革基金會備份。
